臺灣高等法院刑事判決　　　　　　　　96年度上易字第2140號
上　訴　人　臺灣士林地方法院檢察署檢察官
被　　　告　丙○○
上列上訴人因詐欺案件，不服台灣士林地方法院96年度易字第11
22號，中華民國96年7月24日第一審判決（起訴案號：臺灣士林
地方法院檢察署96年度偵字第5455號；併案案號:96 年度偵字第
7704號），提起上訴，本院判決如下：
    主  文
原判決撤銷。
丙○○幫助意圖為自己不法之所有，以詐術使人將本人之物交付
，處有期徒刑參月，減為有期徒刑壹月拾伍日，如易科罰金以新
臺幣壹仟元折算壹日；又幫助意圖為自己不法之所有，以詐術使
人將本人之物交付，處有期徒刑參月，減為有期徒刑壹月拾伍日
，如易科罰金以新臺幣壹仟元折算壹日；應執行有期徒刑貳月拾
伍日，如易科罰金以新臺幣壹仟元折算壹日。
    事  實
一、丙○○於民國（下同）96年4月初，因缺錢花用，在中國時
    報上得知收購帳戶之廣告，乃以該廣告所留之電話聯絡出售
    帳戶事宜，其明知將自己帳戶供作他人使用成為人頭帳戶，
    依一般社會生活之通常經驗，本可得預見其交付存摺等帳戶
    資料可能幫助不法犯罪集團掩飾或隱匿重大犯罪所得之財物
    ，致使被害人及警方追查無門之情況下，仍不違背其本意，
    基於幫助詐欺取財之犯意，於同年4月10日，在臺北市○○
    區○○路，以新臺幣（下同）3000元之代價，將其在臺北富
    邦銀行汐止分行申請設立000000000000號帳戶（下稱富邦銀
    行帳戶）之存摺、提款卡、密碼及印章，交予不詳姓名、年
    約35歲，自稱「JACKY」之成年男子。又另基於幫助詐欺取
    財之不確定犯意，於同年月11日，在臺北縣三重市某處，以
    每本4000元（2本共8000元之代價，將其在彰化銀行基隆分
    行申請設立帳號00000000 000000號帳戶（下稱彰化銀行帳
    戶）、臺新國際商業銀行汐止分行申請設立00000000000000
    號帳戶（下稱臺新銀行帳戶）之存摺、提款卡、密碼及印章
    ，出售並交予不詳姓名、年約50多歲之成年女子「李小姐」
    。「JACKY」、「李小姐」取得上開存摺、印章等物後，即
    分別將之轉交予各自所屬之其他詐欺集團成員。其他詐欺集
    團成員乃各自基於意圖為自己不法所有之詐欺取財犯意，分
    別於附表編號1至3所示時間、以附表編號1-3所示方，詐欺
    附表編號1至3所示之被害人丁○○、乙○○、甲○○，致上
    開被害人陷於錯誤，將附表編號1至3所示之金額，於附表編
    號1至3所示匯款時間、匯入如附表編號1至3所示之丙○○帳
    戶內，詐欺集團成員待上揭被害人匯款至上述帳戶後，即行
    提領一空。取得丙○○富邦銀行帳戶之詐欺集團於附表編號
    4所示之時間、以附表編號4所示方法，詐欺陳人槐，致陳人
    槐陷於錯誤，依該詐欺集團之指示，於96年3月14日下午14
    時許，至台新銀行基隆分行匯款149萬元後，發覺有異，乃
    及時要求銀行行員停止匯款，並為留有被詐欺之證據，將1
    元匯入如附表編號4所示之丙○○帳戶，而使該次詐欺取財
    未遂。
    丁○○、乙○○、甲○○、陳人槐發覺遭詐騙後報警處理。
    嗣於96年4月16日，丙○○至富邦銀行汐止分行辦理提款卡
    、存摺、印章遺失之手續，經銀行行員告知其帳戶已被設定
    為警示帳戶，並通知警方而悉上情。
二、案經臺北縣政府警察局汐止分局報告臺灣士林地方法院檢察
    署檢察官偵查起訴暨併案審理。
    理  由
壹、程序方面：
    按被告以外之人於審判外之陳述，雖不符刑事訴訟法第159
    條之1至第159條之4之規定，而經當事人於審判程序同意作
    為證據，法院審酌該言詞陳述或書面陳述作成時之情況，認
    為適當者，亦得為證據。當事人、代理人或辯護人於法院調
    查證據時，知有刑事訴訟法第159條第1項不得為證據之情形
    ，而未於言詞辯論終結前聲明異議者，視為有前項之同意，
    同法第159條之5亦有明文。本件被害人丁○○、乙○○、陳
    人槐、甲○○於警詢之指述，對被告而言，係屬被告以外之
    人於審判外之陳述，惟檢察官、被告於原審審判程序及本院
    言詞辯論終結前，對本件之證據能力均無意見，本院審酌被
    害人丁○○、乙○○、陳人槐、甲○○之警詢筆錄，係陳述
    其等受詐欺集團人員詐騙之經過，其等並無渲染誇大不實之
    情況，該等證據資料製作時之情況，復無違法不當及證明力
    明顯過低之瑕疵，揆諸前開規定，認前揭證據資料有證據能
    力，合先敘明。
貳、實體方面：
一、上揭事實，業據被告丙○○於警詢、偵訊及原審、本院審理
    時坦承不諱，且經證人即告訴人丁○○、乙○○、陳人槐、
    甲○○於警詢中指證明確（參見96年度偵字第5455號卷第10
    、11頁、第8至第9頁、96年度偵字第7704號偵查卷第9頁至
    第10頁），並有丙○○臺北富邦銀行汐止分行開戶資料、對
    帳單、歷史交易明細表、告訴人甲○○之臺灣銀行匯款申請
    書（參見96年度偵字第7704號偵查卷第11頁、第8頁、第13
    頁、第7頁）、丙○○彰化商業銀行基隆分行開戶資料、存
    摺存款帳戶資料及交易明細查詢、丙○○臺新商業銀行汐止
    分行開戶資料、資金往來明細表附本院卷可稽。再被告於原
    審審理程序中亦自承：伊於96年4月間，因缺錢使用，在中
    國時報上得知收購帳戶之訊息，曾看過新聞媒體報導賣帳戶
    會被充當詐騙工具使用等語（參見原審卷第22至23頁），是
    被告應可預見出售帳戶，恐將被人利用其金融機構帳戶，作
    為詐欺犯罪使用，竟仍將事實欄所示帳戶之存摺、提款卡、
    密碼及印章等提領工具交予不熟識之人，供詐欺集團作為上
    開詐欺取財犯罪使用，顯不違反其本意，其幫助他人犯詐欺
    取財罪之不確定故意至明。
二、按金融存款帳戶，事關存戶個人財產權益之保障，與存戶之
    印鑑章、提款卡結合，其專屬性、私密性更形提高，除非本
    人或與本人具密切之關係者，難認有何理由可自由流通使用
    該存摺、印章、提款卡，一般人亦均有應妥為保管存摺、印
    鑑章、提款卡，以防止被他人冒用之認識，縱有特殊情況偶
    有將存摺、印鑑章、提款卡交付他人之需，亦必深入瞭解其
    用途後再行提供以使用，恆係吾人日常生活經驗與事理；且
    金融帳戶為個人理財之工具，申請開設金融帳戶並無任何特
    殊之限制，一般民眾皆可以存入最低開戶金額之方式申請開
    戶，一個人可以在不同之金融機構申請多數之存款帳戶使用
    ，並無何困難，此乃眾所週知之事實，則依一般人之社會生
    活經驗，苟見非親非故之人不以自己名義申請開戶，反而以
    出價蒐購或其他方式向他人蒐集金融機構帳戶供己使用，衡
    情當知悉蒐集金融帳戶者，係將所蒐集之帳戶用於從事財產
    犯罪。況觀諸現今社會上，恐嚇取財或詐騙者蒐購人頭帳戶
    ，持以作為恐嚇取財或信貸、手機簡訊詐欺之事，常有所聞
    ，出賣或出借帳戶予非親非故之人，受讓人係為從事財產犯
    罪，已屬人盡皆知之事。本件被告明知存摺、提款卡等有關
    個人財產、身分之物品，將淪落於不明人士手中，極易被利
    用為與財產有關之犯罪工具，竟願以不相當之對價，將其存
    摺等物交付予與其於身分上不具密切關係之人，顯然對於該
    帳戶將作為不法使用，有所認知，是雖卷內事證並無積極證
    據證明被告知悉實施詐欺者將如何犯罪，而無法於本件認定
    被告有實施詐欺犯行之共同犯意聯絡，但被告既對金融帳戶
    交付他人使用，可能遭持以從事財產犯罪有所認知，其有幫
    助他人犯詐欺取財罪之不確定犯罪故意甚明，被告自白核與
    事實相符，其犯行事證明確，堪以認定。
三、論罪科刑：
  (一)按幫助犯之成立，主觀上行為人須有幫助故意，客觀上須有
    幫助行為，意即須對於犯罪與正犯有共同之認識，而以幫助
    之意思，對於正犯資以助力，而未參與實施犯罪之行為者而
    言（最高法院75年度臺上字第1509號、88年度臺上字第1270
    號判決意旨參照）。本件被告將其申請金融帳戶之存摺、金
    融卡及密碼交付予真實姓名、年籍之不詳成年人所屬詐欺集
    團使用，使該詐欺集團作為對被害人實施詐欺取財犯罪之取
    款工具，顯有幫助他人實施詐欺取財犯罪之不確定故意，且
    所為提供金融帳戶之行為，亦屬刑法詐欺罪構成要件以外之
    行為。核被告所為，應係刑法第30條、第339條第1項之幫助
    詐欺取財罪。其行為僅止於幫助，應依法減輕其刑。
  (二)取得被告彰化銀行、台新銀行存摺之詐欺集團對附表編號1
    、2所示被害人之2次詐欺行為，均為詐欺取財既遂。惟被告
    之幫助詐欺行為僅一個，仍應論以一幫助詐欺取財既遂罪處
    斷。取得被告富邦銀行存摺之詐欺集團對附表編號3所示被
    害人之詐欺行為為詐欺取財既遂，對附表編號4所示被害人
    之詐欺行為為詐欺取財未遂罪，惟被告之幫助詐欺行為亦僅
    一個，仍應從一重之幫助詐欺取財既遂罪處斷。另公訴人雖
    未於起訴書中敘及詐欺集團所為附表編號3之詐欺取財犯行
    ，惟該部分亦為被告已被起訴之販賣富邦銀行帳號之幫助詐
    欺行為所致，應為起訴效力所及，本院自得併為審理，被告
    於本院準備程序時已自承伊係看中國時報，打2支不同的電
    話，交付存摺（參見本院卷第22頁反面）於不同之2人，顯
    見其係以2個提供帳戶之幫助行為，幫助詐欺集團詐得前揭
    被害人之財物，2次幫助行為犯意個別，應分論併罰。
四、原審認被告罪證明確，而予以論罪科刑，固非無見。惟被告
    先後2次犯行，犯意個別，自應分論併罰，原審認被告係基
    於一個提供帳戶供詐欺集團使用之犯意，於緊接之2日內，
    接續二次交付帳戶提存工具，僅構成一次幫助行為，論以一
    罪，尚有未洽。公訴人上訴意旨認：(一)被告為詐欺罪之共同
    正犯、(二)被告多次出賣存摺、帳戶之行為，應係數罪，認原
    判決違法不當。惟查：被告所為係幫助行為而非正犯行為，
    已如前述，公訴人上訴意旨認被告為詐欺罪之共同正犯，尚
    有誤解；至被告2次出賣存摺、帳戶之行為，犯意個別，應
    係數罪，已如前述，此部分上訴為有理由，自應由本院予以
    撤銷改判。爰審酌被告因缺錢花用，竟提供銀行帳戶供他人
    掩飾犯罪所得使用，非但增加被害人尋求救濟之困難，造成
    社會人心不安，亦助長詐騙犯罪者之氣焰，使詐欺犯罪者得
    以順利取得詐欺所得之財物，危害財產交易安全擾亂金融秩
    序甚鉅，惟其犯後坦承犯行，且於本院審理中與被害人甲○○達成民事和解，願以每月給付3000元之方式分期賠償甲○○之損失，有和解筆錄在卷可稽及其素行尚佳、犯罪之動機
    、目的、手段、所生之危害非鉅等一切情狀，分別量處如主
    文所示之刑，並諭知易科罰金之折算標準。又被告係於96年
    4月24日以前犯本罪，符合中華民國96年罪犯減刑第2條第1
    項第3款之規定，應減其宣告刑期2分之1，並諭知易科罰金
    之折算標準，並定應執行刑，並諭知易科罰金之折算標準，
    以示懲儆。
據上論斷，應依刑事訴訟法第369條第1項前段、第364條、第299
條第1項前段，刑法第30條、第339條第1項、第41條第1項前段、
第2項、第51條第5款，刑法施行法第1條之1第1項、第2項前段，
中華民國96年罪犯減刑條例第2條第1項第3款、第7條、第9條、
第10條第1項，判決如主文。
本案經檢察官曾忠己到庭執行職務。
中　　華　　民　　國　　96　　年　　10　　月　　31　　日
                  刑事第九庭審判長法  官  劉景星
                                  法  官  吳啟民
                                  法  官  王敏慧
以上正本證明與原本無異。
不得上訴。
                                  書記官  丁淑蘭
中　　華　　民　　國　　96　　年　　11　　月　　1 　　日
附表：
┌───┬────┬───┬───────────┬──┬──┬─────┐
│ 編號 │詐欺時間│被害人│詐騙方法              │匯款│匯款│詐得金額  │
│      │        │      │                      │時間│帳號│（新臺幣）│
├───┼────┼───┼───────────┼──┼──┼─────┤
│      │        │      │丁○○接到姓名不詳之男│96年│彰化│          │
│  1   │96年4月 │丁○○│子電話，自稱是其親戚，│4月 │銀行│ 5萬元    │
│      │11日上午│      │因急於出國但欠朋友錢，│11日│基隆│          │
│      │10時    │      │於是請其代墊，丁○○遂│上午│分行│          │
│      │        │      │至新營市第一銀行以臨櫃│12時│帳戶│          │
│      │        │      │繳款方式匯款。        │10分│    │          │
├───┼────┼───┼───────────┼──┼──┼─────┤
│  2   │96年4月 │乙○○│乙○○接到電話，對方自│96年│臺新│2萬2千元  │
│      │11日下午│      │稱是兄弟，因跑路向其借│4月 │銀行│          │
│      │2時30分 │      │錢，乙○○遂至臺灣銀行│11日│汐止│          │
│      │許      │      │吉安簡易型分行匯款。  │下午│分行│          │
│      │        │      │                      │3時 │帳戶│          │
│      │        │      │                      │15分│    │          │
│      │        │      │                      │許  │    │          │
├───┼────┼───┼───────────┼──┼──┼─────┤
│      │        │      │甲○○接到佯稱是臺北地│96年│富邦│          │
│  3   │96年4月 │甲○○│檢署人員，告知其涉及非│4月 │銀行│          │
│      │12日某時│      │法洗錢，要求其匯款以查│12日│汐止│12萬元    │
│      │        │      │明資金流向，甲○○遂至│下午│分行│          │
│      │        │      │土地銀行和平分行匯款。│3時 │帳戶│          │
│      │        │      │                      │33分│    │          │
├───┼────┼───┼───────────┼──┼──┼─────┤
│  4   │96年4月 │陳人槐│陳人槐接到電話內容為其│96年│富邦│  1元     │
│      │13日上午│      │身分證件遭到冒用，帳戶│4月 │銀行│（未遂）  │
│      │10時許  │      │遭到冒用，要求匯款149 │13日│汐止│          │
│      │        │      │萬元監管保護之電話，陳│下午│分行│          │
│      │        │      │人槐遂至台新銀行基隆分│2時 │帳戶│          │
│      │        │      │行匯款後發覺有異，乃匯│許  │    │          │
│      │        │      │入1元。               │    │    │          │
└───┴────┴───┴───────────┴──┴──┴─────┘
附錄本案論罪科刑法條之依據：
刑法第339條第1項
意圖為自己或第三人不法之所有，以詐術使人將本人或第三人之
物交付者，處5 年以下有期徒刑、拘役或科或併科1 千元以下罰
金。
